【裁判字號】    97,訴,111
【裁判日期】    970618
【裁判案由】    銀行法
【裁判全文】
臺灣板橋地方法院刑事判決               97年度訴字第111號
公  訴  人  臺灣板橋地方法院檢察署檢察官
被      告  甲○
指定辯護人  鍾開榮律師
上列被告因違反銀行法案件，經檢察官提起公訴（96年度偵字第
15659號），本院判決如下：
    主  文
甲○共同違反非銀行不得辦理國內外匯兌業務之規定，處有期徒
刑貳年。緩刑肆年。
扣案如附表二所示之物均沒收。
    事  實
一、甲○自民國九十三年四月間起至九十六年四月間止，明知非
    銀行業者，除法律另有規定外，不得辦理國內外匯兌業務，
    竟與大陸地區真實姓名不詳，綽號「妹妹」之成年女子，基
    於共同犯意之聯絡，由甲○提供自己所有如附表一所示之帳
    戶，作為兩岸間匯兌之帳戶，對外辦理臺灣地區與大陸地區
    間之匯兌業務，以接受臺灣地區之郭梅、林心雄、倪秀芳等
    不特定客戶委託匯款至大陸地區及應大陸地區客戶之委託匯
    款至所指定國內金融機構帳戶。嗣在臺灣地區客戶需付款予
    大陸地區客戶時，則將所欲匯出之等值新臺幣先行匯入甲○
    如附表一所示之帳戶或交付現金予甲○後，再由甲○通知在
    大陸地區之「妹妹」，將等值人民幣匯入臺灣客戶所指定之
    大陸地區金融帳戶；或由「妹妹」接受大陸地區客戶委託付
    款後，即通知甲○將等值新臺幣匯入大陸地區客戶所指定之
    臺灣地區漢光科技股份有限公司、兼柏有限公司、伯室有限
    公司、陳明惠、陳麗雅、郭惠玲、謝正達、謝世川等人之金
    融帳戶，從中賺取匯率價差，以此方式實際經營臺灣地區與
    大陸地區匯兌業務，其經手非法外匯交易金額高達新臺幣六
    億六千九百三十六萬四千三百二十五元（起訴書誤載為五億
    八千五百三十三萬餘元），並向「妹妹」領取每月新臺幣一
    至二萬元之報酬。嗣經法務部調查局臺北縣調查站於九十六
    年四月十八日下午二時許在臺北縣三重市○○○路一一九號
    九樓之一甲○住處執行搜索，並扣得如附表二所示之物而查
    獲上情。
二、案經法務部調查局臺北縣調查站移送臺灣板橋地方法院檢察
    署檢察官偵查起訴。
    理  由
一、本件認定事實所引用之卷證資料，並無證據證明係公務員違
    背法定程序所取得，且檢察官、被告及其辯護人於本院準備
    程序及審判期日時均表示無意見而不予爭執，且迄至言詞辯
    論終結前亦未再聲明異議，依刑事訴訟法第一百五十九條之
    五第一項之規定及第一百五十八條之四反面解釋，本件認定
    事實所引用之證據，均有證據能力。
二、訊據被告甲○就上揭犯罪事實坦承不諱，與證人即漢光科技
    股份有限公司財務經理倪瑩珍、郭梅於調查局訊問時證述之
    情節互核相符，並有三重忠孝路郵局帳號00000000
    000000號帳戶、中國信託商業銀行00000000
    00000號帳戶、彰化商業銀行北三重埔分行00000
    000000000號帳戶、臺北富邦商業銀行00000
    0000000號帳戶、兆豐國際商業銀行三重分行000
    00000000號帳戶資金交易明細表、華南商業銀行存
    款憑條、中國信託商業銀行匯款申請書、提款憑證、郵政匯
    款單影本、法務部調查局洗錢防制中心大額通貨交易複式查
    詢系統資料各一份附卷可稽，且有如附表二所示之物扣案供
    佐，足認被告前揭自白與事實相符，堪予採信，本案事證明
    確，被告犯行已堪認定，自應依法論科。
三、論罪科刑之法律適用：
（一）按銀行法第二十九條第一項所謂「辦理國內外匯兌業務」
      ，係指經營接受匯款人委託將款項自國內甲地匯往國內乙
      地交付國內乙地、自國內（外）匯往國外（內）交付國外
      （內）受款人之業務，亦即行為人不經由現金之輸送，而
      藉與在他地之分支機構或特定人間之資金清算，經常為其
      客戶辦理異地間款項之收付，以清理客戶與第三人間債權
      債務關係或完成資金轉移之行為（中央銀行外匯局（八十
      五）臺央外柒字第二五一九號函、財政部八十五年九月四
      日臺融局（一）字第八五二四九五○五號函參照）。資金
      、款項皆得為匯兌業務之客體。人民幣雖非我國所承認之
      法定貨幣，亦非外匯（中央銀行外匯局九十一年十二月九
      日臺央外柒字第○九一○○六四五三九號函參照），惟屬
      大陸地區所定之具流通性貨幣，則人民幣當屬資金、款項
      ，應無疑義。本案被告未經現金之輸送，而藉由在大陸地
      區真實姓名不詳綽號「妹妹」之成年女子，將有需求之不
      特定客戶之資金，先在臺灣匯入相當數額之新臺幣，再在
      大陸地區領取等值之人民幣之方式，為不特定之客人完成
      資金之移轉，即具有將款項由甲地匯往乙地之功能，屬於
      辦理匯兌業務之範圍，應受銀行法第二十九條第一項規定
      之規範，先予敘明。
（二）按刑事法若干犯罪行為態樣，本質上原具有反覆、延續實
      行之特徵，立法時既予特別歸類，定為犯罪構成要件之行
      為要素，則行為人基於概括之犯意，在密切接近之一定時
      、地持續實行之複次行為，倘依社會通念，於客觀上認為
      符合一個反覆、延續性之行為觀念者，於刑法評價上，即
      應僅成立一罪，俾免有重複評價、刑度超過罪責與不法內
      涵之疑慮；學理上所稱「集合犯」之職業性、營業性或收
      集性等具有重複特質之犯罪均屬之，例如經營、從事業務
      、收集、販賣、製造、散布等行為概念者是，此有最高法
      院九十五年度臺上字第一○七九號判決意旨可資參照。銀
      行法第二十九條第一項規定所稱「經營」、「辦理」，本
      質上即屬持續實行之複次行為，具備反覆、延續之行為特
      徵，應評價認係包括一罪之集合犯，而其集合犯之行為終
      了於九十五年七月一日新修正刑法施行之後，爰逕適用修
      正後刑法之規定。
（三）核被告甲○所為，係違反銀行法第二十九條第一項之規定
      ，應依同法第一百二十五條第一項規定論處。被告與真實
      姓名不詳綽號「妹妹」之成年女子間，就上開犯行有犯意
      聯絡及行為分擔，應依刑法第二十八條之規定論以共同正
      犯。又銀行法第二十九條第一項規定所稱「經營」、「辦
      理」，本質上即屬持續實行之複次行為，具備反覆、延續
      之行為特徵，應評價為集合犯，僅論以一罪。查銀行法第
      一百二十五條之法定刑為：「三年以上十年以下有期徒刑
      ，得併科新臺幣一千萬元以上二億元以下之罰金」，考其
      立法緣由及意旨之所以加重該條之法定刑，乃鑑於投資公
      司以高利吸引民眾收取社會大眾游資，往往造成社會大眾
      財產上之損害，並損害國家正常之經濟及資金活動，因而
      設此重罰之目的，在於杜絕銀行法第二十九條所稱之非銀
      行不得經營「收受存款」或「受託經理信託資金」，至於
      辦理「國內外匯兌業務」，雖亦同為該條所規範，然非銀
      行辦理國內外匯兌，係違反政府匯兌管制之禁令，影響正
      常之金融秩序及政府對於資金之管制，對於一般社會大眾
      之財產未造成直接危害，因之「國內外匯兌業務」與「收
      受存款」、「受託經理信託資金」固同列為銀行法第一百
      二十五條所應處罰之行為，然其不法內涵、侵害法益之範
      圍及大小則非可同一視之。況本案被告所從事為臺灣地區
      與大陸地區之匯兌業務，肇因自兩岸交流迄今仍缺乏廣泛
      、便捷之通匯管道，且對於資金往來有所限制，被告為牟
      取私利，乘民間對地下匯兌管道具有需求之機會，違反銀
      行法之規定代客辦理匯兌，惟並未查得其使用詐騙手段欺
      騙任何人致造成損害，即觸犯三年以上十年以下之重罪，
      應屬法重情輕，衡情顯可憫恕，爰依刑法第五十九條之規
      定，酌減輕其刑，並遞減之。爰審酌被告為謀己利，辦理
      地下匯兌，致政府無法對兩岸資金往來加以有效控管，危
      害國家金融政策之推行及合法銀行利益，助長違法風氣，
      應予非難，兼衡本案事涉兩岸間政治、經濟現狀，被告犯
      罪情節尚非重大，及其素行、匯兌之金額及經查獲之後於
      偵、審期間均坦承犯行之犯後態度等一切情狀，量處如主
      文所示之刑，以示懲儆。再查，被告未曾因故意犯罪受有
      期徒刑以上刑之宣告，有臺灣高等法院被告前案紀錄表一
      份在卷可按，其因前夫過世，為扶養四名子女遠嫁臺灣地
      區，然臺灣配偶無業，家中經濟單靠其一人收入，一時短
      於思慮，致為本案犯行，事後已坦承犯行，應具悔意，經
      此起訴、審判，當知所警惕，而無再犯之虞，本院因認被
      告所宣告之刑，以暫不執行為適當，爰併予宣告緩刑四年
      ，以啟自新。
（四）扣案如附表二所示之物，均為被告所有為本案犯行所用之
      物或預備之用，業據其於調查局及檢察官偵訊時供明在卷
      ，爰依刑法第三十八條第一項第二款之規定宣告沒收。至
      其餘扣案物品，其中行動電話門號0000000000
      號SIM 卡一枚之申登所有人並非被告，此有台灣大哥大資
      料查詢單一紙在卷為憑，而其餘物品，被告亦否認與本案
      犯行有關，復查無其他積極證據足證與本案犯行有關，且
      非違禁物，爰均不併予宣告沒收。
據上論斷，應依刑事訴訟法第二百九十九條第一項前段，銀行法
第二十九條第一項、第一百二十五條第一項、刑法第十一條前段
、第二十八條、第五十九條、第七十條、第七十四條第一項第一
款、第三十八條第一項第二款，判決如主文。
本案經檢察官謝岳龍到庭執行職務
中    華    民    國    97    年    6     月    18    日
                刑事第十五庭  審判長法  官  陳  鴻  清
                                    法  官  朱  嘉  川
                                    法  官  劉  安  榕
上列正本證明與原本無異
如不服本判決，應於送達後10日內敘明理由向本院提出上訴狀
                                    書記官  陳  盈  真
中    華    民    國    97    年    6     月    20    日
附錄本案論罪科刑法條全文：
銀行法第二十九條
（禁止非銀行收受存款及違反之處罰）
除法律另有規定者外，非銀行不得經營收受存款、受託經理信託
資金、公眾財產或辦理國內外匯兌業務。
違反前項規定者，由主管機關或目的事業主管機關會同司法警察
機關取締，並移送法辦；如屬法人組織，其負責人對有關債務，
應負連帶清償責任。
執行前項任務時，得依法搜索扣押被取締者之會計帳簿及文件，
並得拆除其標誌等設施或為其他必要之處置。
銀行法第一百二十五條
違反第二十九條第一項規定者，處三年以上十年以下有期徒刑，
得併科新臺幣一千萬元以上二億元以下罰金。其犯罪所得達新臺
幣一億元以上者，處七年以上有期徒刑，得併科新臺幣二千五百
萬元以上五億元以下罰金。
經營銀行間資金移轉帳務清算之金融資訊服務事業，未經主管機
關許可，而擅自營業者，依前項規定處罰。
法人犯前二項之罪者，處罰其行為負責人。
 附表：
   ┌──┬────────┬────────┬───────┐
   │編號│銀  行          │ 帳    號       │金額（新臺幣）│
   ├──┼────────┼────────┼───────┤
   │一  │中國信託商業銀行│000000-000000   │186,576,759元 │
   │    │三重分行        │                │              │
   ├──┼────────┼────────┼───────┤
   │二  │三重忠孝路郵局  │0000000-0000000 │131,278,686元 │
   ├──┼────────┼────────┼───────┤
   │三  │彰化商業銀行北三│00000000000000  │ 34,212,570元 │
   │    │重埔分行        │                │              │
   ├──┼────────┼────────┼───────┤
   │四  │臺北富邦商業銀行│000000000000    │216,670,568元 │
   │    │營運作業部      │                │              │
   ├──┼────────┼────────┼───────┤
   │五  │兆豐國際商業銀行│00000000000     │100,625,742元 │
   │    │三重分行        │                │              │
   ├──┴────────┴────────┴───────┤
   │          合             計  ：    669,364,325元        │
   └────────────────────────────┘
   附表二（應沒收之物）
   扣案如附表一所示帳戶（戶名為甲○）之存摺六本、日記本
   一本、金融機構存提資料一冊、金融帳戶資料九份、扣押物
   編號壹─十五電話資料、筆記本四本、行動電話一具、扣押
   物編號壹─四總統府工程估價單一冊。


司法院資訊處製作；財團法人民間司法改革基金會備份。
